【裁判字號】    99,上,39
【裁判日期】    990331
【裁判案由】    返還土地
【裁判全文】
臺灣高等法院臺中分院民事判決            99年度上字第39號
上  訴  人  丙○○
上  訴  人
兼上 一人
訴訟代理人  丁○○
被上訴人    國立台灣大學
法定代理人  乙○○
被上訴人    國立台灣大學生物資源暨農學院實驗林管理處
法定代理人  甲○○
前列二人共同
訴訟代理人  陳榮昌  律師
上列當事人間請求返還土地事件，上訴人對於民國98年11月26日
臺灣南投地方法院97年度訴字第190號第一審判決提起上訴，本
院於99年3月17日言詞辯論終結，判決如下：
    主  文
上訴駁回。
第二審訴訟費用由上訴人負擔。
    事實及理由
壹、本件經本院審理結果，認第一審判決，其認事用法均無不當
    ，應予維持，並引用第一審判決書記載之事實．證據及理由
    。
貳、兩造上訴及答辯要旨：
一、本件被上訴人主張：查坐落南投縣信義鄉○○段九地號，地
    目林，面積一六三０五九點三七平方公尺；同段二九地號，
    地目林，面積九四八五點八平方公尺；同段三０地號，地目
    林，面積二四九０四點０六平方公尺；同段三三地號，地目
    道，面積三三一一點五七平方公尺；同段八五地號，地目林
    ，面積一四一六一九點八五平方公尺及同段八七地號，地目
    林，面積一四四八二七點七四平方公尺等六筆土地（下各簡
    稱系爭九、二九、三０、三三、八五及八七地號土地）為中
    華民國所有，被上訴人國立臺灣大學（下簡稱臺灣大學）為
    管理者。而原和社營林區三０林班地（下簡稱三０林班地）
    編號六三、七六、七七土地現即編定為系爭九、二九、三０
    、三三、八五及八七地號土地。又被上訴人國立臺灣大學生
    物資源暨農學院實驗林管理處（下簡稱臺大林管處）與上訴
    人丁○○於民國（下同）七十二年一月十八日，就三０林班
    地編號七六土地訂立國立臺灣大學農學院實驗林管理處與墾
    民合作造林契約書（下簡稱系爭契約(一)），約定實施造林樹
    種為果樹、竹，存續期間自七十二年一月十八日至一百零
    二年一月十七日，又系爭契約(一)第八條並約定「合作造林人
    不得再事擴大濫墾，違者…，並願將全部合作造林地、造林
    木及新墾地由實驗林管理處無條件收回之。」。嗣被上訴人
    臺大林管處與上訴人丁○○於八十七年七月十四日，就三０
    林班地編號七七土地訂立國立臺灣大學農學院實驗林管理處
    與墾民合作造林契約書（下簡稱系爭契約(二)），約定實施造
    林樹種為肖楠，存續期間自八十七年七月十四日起至一百二
    十七年七月十三日，系爭契約(二)第十條第三款並約定「有擴
    大第一條所示之面積、濫墾…之情事者」、第四款約定「擅
    自設置工作物…情節重大者」，被上訴人臺大林管處得終止
    系爭契約(二)。另被上訴人臺大林管處與上訴人丙○○於九十
    四年二月二十一日就三０林班地編號六三土地訂立國立臺灣
    大學生物資源暨農學院實驗林管理處與墾民合作造林契約書
    （下簡稱系爭契約(三)），約定實施造林樹種為肖楠，存續期
    間自八十六年一月十八日至一百二十六年一月十七日，系爭
    契約(三)第十條第三款並約定「有擴大第一條所示之面積、濫
    墾…之情事者」、第四款約定「擅自設置工作物…情節重大
    者」，被上訴人臺大林管處得終止系爭契約(三)。詎上訴人丁
    ○○就其非承租範圍逕為擴大占有使用，其於系爭九地號土
    地上無權占用如原判決附圖即南投縣水里地政事務所九十八
    年二月二十日、同年三月二十三日土地複丈成果圖（下簡稱
    附圖(一)）所示編號Ａ二，面積一四三點六六平方公尺、編號
    Ｂ一，面積一三九一點二八平方公尺、編號Ｃ一，面積二二
    點九九平方公尺、編號Ｈ，面積五三點二一平方公尺之土地
    ；於系爭三三地號土地上無權占用如附圖(一)所示編號Ｂ二，
    面積三點三四平方公尺之土地。並於系爭九地號土地上無權
    占用且設置如附圖(一)所示編號Ｄ一，面積四七九三點六二平
    方公尺之菜園、編號Ｄ四，面積二二點三六平方公尺之菜園
    、編號Ｄ五，面積四六一點六三平方公尺之菜園、編號Ｇ一
    ，面積二二七四點九三平方公尺之梅子樹、編號Ｇ四，面積
    六四七點七五平方公尺之梅子樹、編號Ｇ九，面積六點二五
    平方公尺之梅子樹、編號Ｇ一０，面積五點三九平方公尺之
    梅子樹；於系爭八五地號土地上無權占用且設置如附圖(一)所
    示編號Ｇ七，面積二０四點０六平方公尺之梅子樹；於系爭
    八七地號土地上無權占用且設置如附圖(一)所示編號Ｇ八，面
    積一四七二點０九平方公尺之梅子樹。而被上訴人臺灣大學
    依前所述既為系爭九、三三、八五、八七地號國有土地之管
    理權人，自得本於所有權人之物上請求權，請求上訴人丁○
    ○拆除上開地上物，並將上開無權占用之土地返還被上訴人
    臺灣大學。再者．上訴人丁○○、丙○○復均未依系爭契約
    (一)、(二)、(三)實施造林樹種。其中上訴人丁○○於系爭九地號
    土地上設置如附圖(一)所示編號Ｂ四，面積一平方公尺之溫室
    、編號Ｃ二，面積三三點一平方公尺之黑色網室、編號Ｄ六
    ，面積一三六八點四四平方公尺之之菜園、編號Ｄ七，面積
    四點三五平方公尺之菜園、編號Ｇ二，面積三六六點二八平
    方公尺之梅子樹、編號Ｇ三，面積二九二０點四三平方公尺
    之梅子樹及如原判決附圖即南投縣水里地政事務所九十八年
    二月二十日、同年三月二十三日土地複丈成果圖（下簡稱附
    圖(二)）所示編號Ｎ一，面積六七七點一平方公尺之菜園、編
    號Ｌ一，面積八二點五五平方公尺之梅子樹、編號Ｌ二，面
    積九０點九三平方公尺之梅子樹、編號Ｌ三，面積二三四點
    九六平方公尺之梅子樹；於系爭八五地號土地上設置如附圖
    (一)所示編號Ｇ五，面積一五九點七七平方公尺之梅子樹及如
    附圖(二)所示編號Ｎ二，面積二０點０六平方公尺之菜園；於
    系爭八七地號土地上設置如附圖(一)所示編號Ｇ六，面積四四
    八平方公尺之梅子樹。上訴人丙○○則於系爭九地號土地上
    設置如附圖(一)所示編號Ｄ二，面積九四六點六八平方公尺之
    菜園、編號Ｄ三，面積三八四點０七平方公尺之菜園；於系
    爭二九地號土地上設置如附圖(一)所示編號Ｉ四，面積０點九
    六平方公尺之葡萄園、編號Ｋ二，面積一七九點八六平方公
    尺之菜園；於系爭三０地號土地上設置如附圖(一)所示編號Ｉ
    一，面積一０二六五點一四平方公尺之葡萄園、編號Ｊ，面
    積四六九點四二平方公尺之水田、編號Ｋ一，面積一七０點
    九一平方公尺之菜園；於系爭三三地號土地上設置如附圖(一)
    所示編號Ｉ二，面積九點九八平方公尺之葡萄園、編號Ｉ三
    ，面積九五點三三平方公尺之葡萄園、編號Ｋ三，面積一五
    點七五平方公尺之菜園。而上訴人丁○○前開擴大濫墾及未
    依約種植造林樹種之行為顯已違反系爭契約(一)第八條及系爭
    契約(二)第十條之約定，上訴人丙○○上開行為則已違反系爭
    契約(三)第十條之約定，被上訴人並以九十八年五月七日辯論
    意旨狀對上訴人丁○○為終止契約之意思表示；以九十七年
    六月十七日起訴狀對上訴人丙○○為終止契約之意思表示，
    為此被上訴人等依民法第七百六十七條及系爭契約(一)、(二)、
    (三)規定，提起本件訴訟，請求上訴人等將系爭土地上地上物
    拆除，並將系爭土地返還被上訴人。又查附圖一、二備註欄
    之契約地，係指兩造訂約標的之合作造林地。造林地，係指
    本造造林之用地，但被對造無權佔用之土地。一般林地，係
    指本造並未造林之土地，但遭對造無權佔用之土地等詞。並
    求為判決駁回對造之上訴。
二、上訴人丙○○、丁○○等則以：查系爭土地現為渠等占用，
    梅子樹、葡萄及蔬菜為渠等種植，網室亦為渠等搭建。惟三
    ０林班地編號六三土地原由上訴人丁○○之父即訴外人葉達
    向被上訴人臺大林管處所承租，實施造林樹種為桂林、旱田
    ，承租期間種植蔬菜類及葡萄，尚符規定，上訴人丁○○繼
    承後迄今，長達數十年，並無擴大或變更，被上訴人等並未
    異議，已默示同意。再者，葡萄及梅子樹等、乃長期作物，
    自上訴人丁○○之父葉達培育迄今已二十餘年，符合果樹旱
    田使用之意旨。又按耕作地之出租人終止契約者，應以收益
    季節後，次期作業開始前之時日，為契約之終止期，民法第
    460條定有明文。又土地法第106條第1、2項明定：「以自任
    耕作為目的，約定支付地租，使用他人之農地者，為耕地租
    用」；「前項所稱耕作，包括漁牧」，可見民法上之耕地，
    可包括土地法所稱之耕地及其他耕地。查系爭土地既為耕地
    ，而系爭土地上葡萄及梅子樹等，乃長期作物，如前所述，
    則被上訴人上開終止契約之意思表示，違反民法第460條之
    規定，自不生終止效力。又上訴人丁○○於政府發佈宅地、
    旱地得放領為私有時，因未接獲通知致機會流失，被上訴人
    臺大林管處亦未對未放領旱地為有效配套，以保護原有旱地
    栽植之長期農作物。又上訴人本為合法栽植，被上訴人臺大
    林管處於續約時就實施造林樹種屢次更改，令上訴人無所適
    從，且未得上訴人同意，致上訴人受莫須有之傷害等語，資
    為抗辯。並求為判決：(一)原判決廢棄。(二)上開廢棄部分，被
    上訴人在第一審之訴及其假執行之聲請均駁回。(三)第一、二
    審訴訟費用由被上訴人負擔。(四)如受不利之判決時，請准上
    訴人提供擔保免為假執行。
參、法官協議兩造爭點整理（見本審卷第54頁至第55頁）：
一、兩造不爭執事項：
  (一)坐落南投縣信義鄉○○段九、二九、三０、三三、八五及八
    七地號土地（下簡稱系爭九、二九、三０、三三、八五及八
    七地號土地）為中華民國所有，臺灣大學為管理者。
  (二)臺大林管處與丁○○於七十二年一月十八日就三０林班地編
    號七六土地訂立系爭契約(一)，存續期間自七十二年一月十八
    日起至一百零二年一月十七日，系爭契約(一)第八條約定「合
    作造林人不得再事擴大濫墾，違者…，並願將合作造林地、
    造林木及新墾地由實驗林管理處無條件收回之。」，嗣臺大
    林管處與丁○○於八十七年七月十四日，就三０林班地編號
    七七土地訂立系爭契約(二)，存續期間自八十七年七月十四日
    起至一百二十七年七月十三日，系爭契約(二)第十條第三款約
    定「有擴大第一條所示之面積、濫墾…之情事者」、第四款
    約定「擅自設置工作物…情節重大者」，臺大林管處得終止
    系爭契約(二)。
  (三)臺大林管處與丙○○就三０林班地編號六三土地訂立系爭契
    約(三)，存續期間自八十六年一月十八日起至一百二十六年一
    月十七日，系爭契約(三)第十條第三款約定「有擴大第一條所
    示之面積、濫墾…之情事者」、第四款約定「擅自設置工作
    物…情節重大者」，臺大林管處得終止系爭契約(三)。
  (四)系爭九地號土地上，如原審判決附圖(一)所示編號Ａ二，面積
    一四三點六六平方公尺、編號Ｂ一，面積一三九一點二八平
    方公尺、編號Ｃ一，面積二二點九九平方公尺（以上均已無
    地上物）及編號Ｈ，面積五三點二一平方公尺之土地（此非
    契約地）目前均為丁○○占用。
  (五)系爭九地號土地上，如原審判決附圖(一)所示編號Ｄ一，面積
    四七九三點六二平方公尺之菜園、編號Ｄ四，面積二二點三
    六平方公尺之菜園、編號Ｄ五，面積四六一點六三平方公尺
    之菜園、編號Ｇ一，面積二二七四點九三平方公尺之梅子樹
    、編號Ｇ四，面積六四七點七五平方公尺之梅子樹、編號Ｇ
    九，面積六點二五平方公尺之梅子樹、編號Ｇ一０，面積五
    點三九平方公尺之梅子樹，為丁○○占用，菜園乃丁○○設
    置，梅子樹亦為丁○○所有。
  (六)系爭三三地號土地上，如原審判決附圖(一)所示編號Ｂ二，面
    積三點三四平方公尺之土地（已無地上物），為丁○○占用
    。
  (七)系爭八五地號土地上，如原審判決附圖(一)所示編號Ｇ七，面
    積二０四點０六平方公尺之梅子樹及系爭八七地號土地上，
    如原審判決附圖(一)所示編號Ｇ八，面積一四七二點０九平方
    公尺之梅子樹，為丁○○占用，梅子樹為丁○○所有。
  (八)系爭九地號土地上，如原審判決附圖(一)所示編號Ｄ六，面積
    一三六八點四四平方公尺之菜園、編號Ｄ七，面積四點三五
    平方公尺之菜園、編號Ｇ二，面積三六六點二八平方公尺之
    梅子樹、編號Ｇ三，面積二九二０點四三平方公尺之梅子樹
    ；系爭八五地號土地上，如原審判決附圖(一)所示編號Ｇ五，
    面積一五九點七七平方公尺之梅子樹；系爭八七地號土地上
    ，如原審判決附圖(一)所示編號Ｇ六，面積四四八平方公尺之
    梅子樹，為丁○○占用，梅子樹為丁○○所有。
  (九)系爭九地號土地上，如原審判決附圖(一)所示編號Ａ一，面積
    二一四九點五四平方公尺及編號Ｂ三，面積四四六點一二平
    方公尺之土地（均已無地上物）為丙○○占用。
  (十)系爭九地號土地上，如原審判決附圖(一)所示編號Ｄ二，面積
    九四六點六八平方公尺之菜園、編號Ｄ三，面積三八四點０
    七平方公尺之菜園；系爭二九地號土地上，如原審判決附圖
    (一)所示編號Ｉ四，面積０點九六平方公尺之葡萄園、編號Ｋ
    二，面積一七九點八六平方公尺之菜園；系爭三０地號土地
    上，如原審判決附圖(一)所示編號Ｉ一，面積一０二六五點一
    四平方公尺之葡萄園、編號Ｊ，面積四六九點四二平方公尺
    之水田、編號Ｋ一，面積一七０點九一平方公尺之菜園；系
    爭三三地號土地上，如原審判決附圖(一)所示編號Ｉ二，面積
    九點九八平方公尺之葡萄園、編號Ｉ三，面積九五點三三平
    方公尺之葡萄園、編號Ｋ三，面積一五點七五平方公尺之菜
    園，菜園部分為丁○○設置占用，葡萄園是丙○○所有占用
    ，由丁○○管理。
  (十一)系爭九地號土地上，如原審判決附圖(二)所示編號Ｎ一，面積
    六七七點一平方公尺之菜園、編號Ｌ一，面積八二點五五平
    方公尺之梅子樹、編號Ｌ二，面積九０點九三平方公尺之梅
    子樹、編號Ｌ三，面積二三四點九六平方公尺之梅子樹，為
    丁○○占用，地上物為丁○○所有。
  (十二)系爭八五地號土地上，如原審判決附圖(二)所示編號Ｎ二，面
    積二０點０六平方公尺之菜園，為丁○○占用設置地上物。
二、兩造爭執事項：
  (一)丁○○等人有無違反契約約定，臺大林管處得否終止兩造間
    之契約？
  (二)丁○○等人占用系爭土地，有無合法占用權源？
肆、得心證之理由：
一、被上訴人主張系爭九、二九、三０、三三、八五及八七地號
    等六筆土地為國有地，並由被上訴人為管理人等情，業提出
    土地登記謄本等為證（見原審卷第14-18頁；第129頁），自
    屬實在。又按不動產物權，依法律行為而取得、設定、喪失
    及變更者，非經登記，不生效力，民法第758條定有明文。
    是上訴人等抗辯彼等祖先自日據時代已在系爭土地耕作，而
    取得系爭土地所有權能云云，顯不足取。又查上訴人向被上
    訴人承租系爭土地，並簽訂系爭契約(一)(二)(三)，為兩造所不爭
    執，並有該契約在卷可按（見原審卷第61-71頁；第8-12頁
    ），自屬實在。又上訴人在系爭地占用、耕作及興建地上物
    情形，如附圖一、二「使用現況欄」所示，暨上開不爭執事
    項第(四)至(十二)項，業如前述，並有原審勘驗筆錄、測量成果圖
    及照片在卷可參（見原審卷第41-45頁；第110、138、151、
    187頁）；復為兩造所不爭執，自堪信為真實。又按沈默與
    默示意思表示不同，沈默係單純之不作為，並非間接意思表
    示，除法律或契約另有規定外，原則上不生法律效果。默示
    意思表示則係以言語文字以外之其他方法，間接使人推知其
    意思，原則上與明示之意思表示有同一之效力（最高法院86
    年度台上字第3609號裁判參照）。查系爭土地，位處偏僻且
    交通不便之南投縣信義鄉，為一般所周知，出租人自難時刻
    查看。又查被上訴人亦與上訴人簽訂系爭契約(一)(二)(三)，明定
    禁止於系爭土地濫墾、擴大面積及擅自設置工作物等情形，
    亦有該系爭契約書可參，是上訴人抗辯，被上訴人默示同意
    上訴人於系爭土地上濫墾、擴大面積及設置工作物云云，顯
    屬無據。
二、查兩造簽訂系爭契約(一)(二)(三)，明定禁止於系爭土地濫墾、擴
    大面積及擅自設置工作物等情形，已如前述，而上訴人違反
    系爭契約(一)(二)(三)約定，於系爭土地上定禁止於系爭土地濫墾
    、擴大面積及擅自設置工作物等情形，如前所述，自違反系
    爭契約(一)(二)(三)之約定，被上訴人自得依系爭契約(一)第八條、
    系爭(二)(三)第十條約定，終止系爭契約(一)(二)(三)，且被上訴人業
    以98年5月7日辯論意旨狀終止系爭契約(一)(二)；以97年6月17
    日起訴狀終止系爭契約(三)，有該書狀在卷可證（見原審卷第
    4、57頁），自發生終止系爭契約(一)(二)(三)效力。又按所謂耕
    地係指農地與漁牧地而言，林地則不得認為包含在內，此觀
    土地法第一百零六條及第二條第一項之規定自明，最高法院
    40年台上字第1524號著有判例。查系爭九、二九、三０、三
    三、八五及八七地號等六筆國有地，除三三地號土地地目為
    「道」外，其餘地目均為「林」，亦有該土地登記謄本可佐
    ，足見系爭土地，均非「耕地」，是上訴人抗辯系爭土地，
    有民法第460條規定之耕地租約之終止期適用云云，顯有誤
    會，併此明。
三、查被上訴人既終止系爭契約(一)(二)(三)，則上訴人占用系爭土地
    即屬無權占用（查未簽訂租約占用部分，本屬無權占有），
    則被上訴人本於所有權人之物上請求權及租賃物返還請求權
    ，請求上訴人拆除系爭土地上地上物，並將系爭土地返還被
    上訴人，洵屬有據。
伍、綜上所述，本件被上訴人主張依所有權人之物上請求權及租
    賃物返還請求權，請求上訴人拆除系爭土地上地上物，並將
    系爭土地返還被上訴人，為可採，上訴人所辯，均無可取。
    。是則原審判如被上訴人之請求，於法並無不合。上訴意旨
    指摘原判決不當，求予廢棄改判，為無理由，應予駁回其上
    訴。又原審判令附條件之假執行之宣告，本院自毋庸再為免
    為假執行之宣告，併此明。
陸、本件事證已臻明確，兩造其餘攻擊或防禦方法及所提證據，
    均與本院心證之形成，不生影響，爰不一一再加以論述，併
    此明。
柒、據上論結，本件上訴為無理由，依民事訴訟法第四百五十四
    條、第四百四十九條第一項、第七十八條、第八十五條第一
    項前段，判決如主文。
中    華    民    國    99    年    3     月    31    日
          民事第一庭    審判長法  官  吳 火 川
                              法  官  胡 景 彬
                              法  官  陳 繼 先
以上正本係照原本作成。
如對本判決上訴，須於收受判決送達後20日內向本院提出上訴書
狀，其未表明上訴理由者，應於提出上訴後20日內向本院提出上
訴理由書（須按他造人數附具繕本）。
上訴時應提出委任律師為訴訟代理人之委任狀。具有民事訴訟法
第466條之1第1項但書或第2項之情形為訴訟代理人者，另應附具
律師及格證書及釋明委任人與受任人有該條項所定關係之釋明文
書影本。
                              書記官  陳 三 軫
中    華    民    國    99    年    3     月    31    日
                                                      Ｓ

司法院資訊處製作；財團法人民間司法改革基金會備份。
